臺灣新北地方法院三重簡易庭民事判決
111年度重簡字第2號
原      告  施志鴻  
訴訟代理人  陳淑玲律師
複  代理人  余家斌律師
被      告  財政部國有財產署
法定代理人  曾國基  
訴訟代理人  郭曉蓉  
複代理人    王貴蘭  
被      告  新北市立碧華國民中學
法定代理人  林建成  
被      告  陳肇發  
            陳肇成  
            陳肇木  
            陳肇英  
            林陳玉枝
            陳玉秀  
            陳淑霞  
            陳淑錦  
            鄭夙芬  
            鄭怡君  
            陳慶    
            陳金蓮  
            陳林富美
            段津華  
上列當事人間請求分割共有物事件，本院於民國111年2月24日言
詞辯論終結，判決如下：
　　主　    文
一、兩造共有如附表一所示之土地，應予變價分割，所得價金按
    如附表二所示各共有人應有部分比例分配。
二、訴訟費用由兩造按如附表二所示應有部分比例負擔。
    事實及理由
一、本件被告陳肇發、陳肇成、陳肇木、陳肇英、林陳玉枝、陳
    玉秀、陳淑霞、陳淑錦、鄭夙芬、鄭怡君、陳慶、陳金蓮、
    陳林富美、段津華、新北市立碧華國民中學等人，各經合法
    通知，均未於言詞辯論期日到場，核無民事訴訟法第386條
    各款所列情形，爰依原告之聲請，由其一造辯論而為判決。
二、原告主張：緣原告自民國110年8月起，經買賣取得如附表一
    所示坐落新北市○○區○○段00000○00000地號土地（下稱系爭0
    00-0土地、000-0土地）之應有部分12437/0000000，並於11
    0年9月30日辦畢所有權移轉登記，系爭000-0土地、000-0土
    地為如附表二所示等人共有。原告不願繼續系爭000-0土地
    、000-0土地之共有關係，且與其他共有人無法協議達成分
    割方法，又因系爭土地面積過小，而應以變價分割之分割方
    法為適當。為此，爰依民法第823條、第824條第2項規定，
    提起本件訴訟。並聲明：兩造共有如附表一所示之不動產應
    予變價分割，所得價金由兩造依附表二所示各共有人應有部
    分比例分配。
三、被告財政部國有財產署到庭陳述：同意原告主張變價分割等
    語。
四、被告陳肇發、陳肇成、陳肇木、陳肇英、林陳玉枝、陳玉秀
    、陳淑霞、陳淑錦、鄭夙芬、鄭怡君、陳慶、陳金蓮、陳林
    富美、段津華、新北市立碧華國民中學等人，均未於言詞辯
    論期日到場，亦未提出書狀作何聲明或陳述。
五、按各共有人，除法令另有規定外，得隨時請求分割共有物。
    但因物之使用目的不能分割或契約訂有不分割之期限者，不
    在此限。民法第823 條第1 項定有明文。經查，系爭土地並
    無因物之使用目的不能分割或契約訂有不分割之期限情事，
    兩造復無法就分割方法達成協議等情，為兩造所未爭執。從
    而，原告以共有人間分割之方法不能協議決定，因而起訴請
    求兩造共有之系爭土地裁判分割，於法即無不合。
六、次按分割之方法不能協議決定者，法院得因任何共有人之請
    求，命以原物分配於各共有人。但各共有人均受原物之分配
    顯有困難者，得將原物分配於部分共有人。原物分配顯有困
    難時，得變賣共有物，以價金分配於各共有人；或以原物之
    一部分分配於各共有人，他部分變賣，以價金分配於各共有
    人。以原物為分配時，如共有人中有未受分配，或不能按其
    應有部分受分配者，得以金錢補償之，民法第824條第2項、
    第3項分別定有明文。而共有人因共有物分割之方法不能協
    議決定，而提起請求分割共有物之訴，應由法院依民法第82
    4條命為適當之分配，不受任何共有人主張之拘束（最高法
    院49年台上第2569號判決要旨參照）；惟究以原物分割或變
    價分配其價金，法院固有自由裁量之權，不受共有人主張之
    拘束，但仍應斟酌當事人之聲明，共有物之性質、經濟效用
    及全體共有人利益等，公平裁量（最高法院98年度台上字第
    2058號判決要旨參照）。經查：
　㈠系爭000-0土地、000-0土地面積合計僅21平方公尺，倘以原
    物分配方式分割，則被告陳肇發、陳肇成、陳肇木、陳肇英
    、林陳玉枝、陳玉秀、陳淑霞、陳淑錦等人至多僅各得受分
    配約0.03平方公尺（計算式：21 ㎡×2576/0000000 ≒0.03㎡）
    ，另原告亦僅應受分配0.06平方公尺（計算式：21 ㎡×12437
    /0000000≒0.06㎡）。是以原物分配方式分割將造成部分共有
    人所分得土地面積細瑣零碎，不利各共有人就系爭土地利用
    ，有害於總體社會經濟之發展；又系爭土地面積過小，亦不
    適於以原物之一部分分配於各共有人，他部分變賣，以價金
    分配於各共有人之方式分割。足認系爭土地以上開2種方式
    分割均顯有困難。
　㈡又按以原物分配予部分共有人，由受分配之共有人，對於未
    受分配或不能按其應有部分受分配之共有人，予金錢補償之
    分割方式，固為民法第824條第2項第1款後段、第824條第3
    項所明定。然兩造均無人主張倘僅以原物分配予部分共有人
    ，願就分得之系爭土地，對於其餘未受分配或不能按其應有
    部分受分配之共有人給予金錢補償。故本院認此亦非適合之
    分割方式。
　㈢再查，原告主張以變價分割之分割方案，為共有人財政部國
    有財產署所同意。而參酌以變價分割之方式，既可保持系爭
    土地之完整，且按諸民法第824條第7項規定，變價分配時，
    共有人有依相同條件優先承買之權。準此，採變價分割時，
    兩造自得依其對系爭土地之利用情形、對共有物在感情上或
    生活上是否有密不可分之依存關係，暨評估自身之資力等各
    項，以決定是否參與競標或行使優先承買之權利，以單獨取
    得系爭土地之所有權。是以，採行變價分割之方式，一方面
    可經由競標之結果提高系爭土地之價格，且得標之人繳足價
    款始將系爭土地所有權移轉，適可避免原物分割之前揭缺點
    ，另一方面，各共有人亦可藉由參與競標或優先承買權之行
    使，達到與以上開原物分割方式取得系爭土地所有權之相同
    結果，對全體共有人亦屬公允。是以，兩者相較，本院認系
    爭土地應以變價分割方式較為適當與公平。
　㈣從而，本院依民法第824條第2項之規定，斟酌系爭土地經濟
    效用、共有人之意願、共有人應有部分比例、全體共有人之
    利益及公平原則等一切事項，認本件不宜原物分割，應以變
    價分割，所得價金按如附表二所示各共有人應有部分比例分
    配之分割方法為適當。
七、綜上所述，原告依民法第823條第1項前段之規定，訴請就兩
    造共有之系爭土地為裁判分割，為有理由，本院依系爭土地
    之性質及分割後之經濟效用等情形，認以變價分割為適當，
    爰判決如主文第1項所示。
八、本件係因分割共有物而涉訟，本院審酌何種分割方法較能增
    進共有物之經濟效益，並兼顧共有人利益，以決定適當之分
    割方法，不因由何造起訴而有不同，如僅因法院准原告分割
    共有物之請求，即命任一被告負擔全部訴訟費用，不免失衡
    ，是本院認應由兩造按如附表二所示之應有部分比例負擔訴
    訟費用，始為公允，爰判決如主文第2項所示。
九、本件事證已臻明確，兩造其餘攻防方法及所提證據，核與判
    決結果不生影響，無庸逐一論述。
十、訴訟費用負擔之依據：民事訴訟法第80條之1。 　
中　　華　　民　　國　　111 　年　　3 　　月　　24　　日
                  三重簡易庭  法  官  王凱俐
以上正本係照原本作成。
如不服本判決，應於送達後20日內，向本院提出上訴狀並表明上
訴理由，如於本判決宣示後送達前提起上訴者，應於判決送達後
20日內補提上訴理由書（須附繕本）。
如委任律師提起上訴者，應一併繳納上訴審裁判費。
中　　華　　民　　國　　111 　年　　3 　　月　　24　　日
                              書記官  林穎慧

附表一：
土地標示    編號 地號 權利範圍 面積 1 新北市○○區○○段00000地號 全部 3平方公尺 2 新北市○○區○○段00000地號 全部 18平方公尺 

附表二：各共有人應有部分比例及訴訟費用負擔比例
※註：各共有人於新北市○○區○○段00000 地號土地之應有部
　　　分比例與於同段000-0 地號土地之應有部分比例相同。
編號 姓名 000-0地號 1 財政部國有財產署 6107/80104 2 陳肇發 2576/0000000 3 陳肇成 2576/0000000 4 陳肇木 2576/0000000 5 陳肇英 2576/0000000 6 林陳玉枝 2576/0000000 7 陳玉秀 2576/0000000 8 陳淑霞 2576/0000000 9 陳淑錦 2576/0000000 10 鄭夙芬 2576/0000000 11 鄭怡君 2576/0000000 12 陳慶 227/841092 13 陳金蓮 322/400520 14 陳林富美 322/400520 15 段津華 2254/50065 16 新北市立碧華國民中學 481007/560728 17 陳金蓮、陳肇成、陳肇木、 陳肇英、林陳玉枝、陳玉秀、 陳淑錦、陳淑霞、鄭夙芬、 鄭怡君、陳肇發 公同共有 2576/0000000 （連帶負擔訴訟費用2576/0000000） 18 施志鴻 12437/0000000